【裁判字號】    89,上,1223
【裁判日期】    900328
【裁判案由】    返還無權占有車位
【裁判全文】
台灣高等法院民事判決  八十九年度上字第一二二三號
      上  訴  人    甲○○
      被 上 訴人    乙○○
右當事人間返還無權占有車位事件，上訴人對於中華民國八十九年十月六日臺灣板橋
地方法院八十九年度訴字第九四二號第一審判決提起上訴，本院判決如左：
    主    文
原判決廢棄。
被上訴人應將坐落台北縣蘆洲市○○段0000－0000地號上之建物門牌號碼：
台北縣蘆洲市○○街七十巷十一號十樓所有之共同使用部分建號：台北縣蘆洲市○○
段00000－000所含之三個停車位編號三三、四九、五十號點交返還予上訴人
。
第一、二審訴訟費用由被上訴人負擔。
本判決所命給付，於上訴人以新台幣肆拾萬元為被上訴人供擔保後得假執行。
    事    實
甲、上訴人方面：
壹、聲明：
一、原判決廢棄。
二、被上訴人應將坐落台北縣蘆洲市○○段0000－0000地號上之建物（門牌
    號碼：台北縣蘆洲市○○街七十巷十一號十樓）所有之共同使用部分（建號：台
    北縣蘆洲市○○段00000－000）所含之三個停車位編號三三、四九、五
    十號點交返還予上訴人。
三、上訴人願供擔保，請准予宣告假執行。
貳、陳述：除引用原判決書之記載外，補稱略以：
一、被上訴人與訴外人蘇洪玉雲、蘇瑞弘間就系爭三個停車位所成立之租賃契約，應
    係偽造並倒填日期：
    (一)按訴外人蘇洪玉雲在台北縣蘆洲市水湳地區以會首身分邀集互助會，利用標會
      吸收並挪用資金，致於民國八十七年九月間即因資金週轉問題，爆發嚴重之互
      助會糾紛，蘇姓夫婦及其兒子蘇瑞弘名下不動產，則悉遭抵押權人查封拍賣，
      而本件不動產由訴外人台新國際商業銀行實行抵押權迄法院去函地政機關囑託
      查封登記之時點前，恰係本件三停車位租賃契約之簽立時點（查封登記完成日
      ：八十七年十二月二十一日；租賃契約簽約日：八十七年九月二十日），著實
      可疑。
    (二)前揭互助會糾紛，因牽涉資金可觀，訴外人蘇洪玉雲於事發後即公開委由律師
      協調處理債務糾紛事宜，承此，訴外人蘇洪玉雲何能逕與被上訴人就雙方間之
      互助會糾紛，私訂車位租賃契約，而獨厚被上訴人一人之債權保障呢？
    (三)依本件車位租賃契約第一條所示，被上訴人共承租訴外人蘇氏母子五個停車位
      （即編號三三、四六、四七、四九、五Ｏ號），惟中編號四六、四七此二個停
      車位前經訴外人楊智勝依原法院八十七年度執字第一七四七Ｏ號拍賣抵押物強
      制執行事件，於八十八年七月八日拍定取得，訴外人楊智勝並自同年八月份起
      向「仁愛多倫多」社區管理委員會繳納停車管理費，被上訴人亦從未就此二停
      車位向訴外人楊智勝主張任何權利抗辯事項，是以，果該車位租賃契約確係於
      八十七年九月二十日簽立者，則何以被上訴人卻不援之以對抗拍定人楊智勝？
      顯見被上訴人與蘇氏母子共同偽造不實之租賃契約並倒填簽約日期，企圖規避
      應負之法律責任。
    (四)訴外人蘇洪玉雲之互助會糾紛新聞見報日係八十七年九月二十一日，則巧於前
      一日即九月二十日恰係本件租賃契約之簽約日；再者，契約書末頁立契約人蘇
      瑞弘、蘇洪玉雲、乙○○三人之印文所現，洵皆同一家刻印行所刻製，此等巧
      合之事，更凸顯租賃契約之事後偽造性。
    (五)被上訴人在整個執行程序中，未曾主張過租賃關係存在之事實，詎上訴人提出
      本訴訴請被上訴人返還三個停車位時，被上訴人方才提出租賃契約書文件，據
      以抗辯，何以如此？蓋訴外人蘇洪玉雲其他遭執行拍定之不動產上所有之停車
      位而由被上訴人所無權占用者，在拍定移轉所有權後，被上訴人洵皆被請求返
      還予拍定人，嗣為圖謀其占有之利益，乃與訴外人蘇氏母子簽立不實之租賃契
      約並倒填簽約日期，冀求規避返還責任。
二、租賃契約之租賃期間長達十五年，顯然欲藉假契約遂行詐害權益等不法情事：
    (一)按被上訴人與訴外人蘇洪玉雲、蘇瑞弘於查封登記前一日率先簽立租期高達十
      五年之車位租賃契約，雖修正前民法第四百二十五條規定出租人於租賃物交付
      後，縱將其所有權讓與第三人，其租賃契約，對於受讓人，仍繼續存在。惟鑑
      於實務上屢發生執行債務人與第三人巧立長期租賃契約藉以達實質詐害執行債
      權人權益之不法情事，遂有修正後民法第四百二十五條之規定。本件三車位之
      租賃契約，不惟簽約時點可疑，其約定租賃期間之長，亦使修法前前揭法條為
      保護經濟弱勢地位之承租人所為之立法美意，在本件事實中已被掏空殆盡。
    (二)被上訴人主張訴外人蘇洪玉雲積欠會錢，故以本件三個車位出租抵債，惟究係
      多少會錢金額，被上訴人並未舉證以實其說；又被上訴人辯稱，該車位租金係
      以每月新台幣（下同）三千元計，並用之扣抵訴外人蘇洪玉雲所積欠之合會金
      額，則依出租車位個數、月租金暨租期十五年相乘計算所得之金額為二百七十
      萬元，此顯然與被上人所稱之合會金額一百八十九萬五千一百元相去甚多，益
      證被上訴人所言不實。
三、被上訴人並無不知本件不動產遭查封、拍賣等事實之合理正當理由：
    (一)被上訴人不惟係「仁愛多倫多」社區建物門牌號碼：台北縣蘆洲市○○街七十
      巷十五號三樓之所有權人，且自八十七年九月至八十八年六月間，被上訴人乃
      「仁愛多倫多」社區住戶管理委員會第二屆副主委，更係現任主委，焉有不知
      本件建物已遭查封、拍賣等事實？
    (二)本件三車位之所有權應有部分係登記予公共設施所屬建號之內，客觀上不易察
      悉，且本件不動產之執行債權人台新國際商業銀行亦僅查報不動產之主建物係
      「空屋」狀態，執行法院雖於拍賣公告附註五載明有「．．．，惟實際使用情
      形，投標人應自行查明」等情，但依拍賣公告中之標示，上訴人及一般人殊難
      得知公共設施中隱含三個停車位之應有部分。再者，上訴人因非社區住戶，欲
      親自查訪，確有事實上遭逢之難處。
四、被上訴人未曾向管委會繳交車位管理費，且據管委會表示，管委會根本不知被上
    訴人就本件三車位有租賃權存在，顯見被上訴人提出之車位租賃契約書文件應非
    實在，應係事後偽造。
五、被上訴人於本院八十九年十二月七日開庭時陳稱，其係經「仁愛多倫多」社區管
    委會之同意而免繳停車管理費，惟查，互助會糾紛之主體係訴外人蘇洪玉雲與本
    件被上訴人，渠等因該互助會而生之債權債務關係，和社區管委會根本無關，何
    能據以免繳停車管理費？是縱認其與管委會間確有此協議存在，亦非其占有本件
    車位之合法依據。足見上訴人前項主張，不惟於法無據，更悖離社會經驗法則。
、證據：除援用原審之立證方法外，補提：原法院不動產權移轉證明書、聯合報八
    十七年九月二十日社會九版各一份為證，並聲請訊問證人蘇洪玉雲、蘇瑞弘、楊
    智勝（均捨棄）及邱郁淇。
乙、被上訴人方面：未於言詞辯論期日到場，據其以前到場所為之聲明及陳述如左：
壹、聲明：駁回上訴。
貳、陳述：除引用原判決書之記載外，補稱略以：
一、被上訴人與蘇洪玉雲、蘇瑞弘本來就住在同一社區，本件停車位已經承租很久了
    ，只是沒有定租約。
二、管理費原來就是蘇洪玉雲繳的，被上訴人沒繳過，縱要繳管理費也應俟債權還清
    後，故未繳管理費為蘇洪玉雲與管委會間的事情，與被上訴人無關。
三、本件三個停車位，其中一個車位被上訴人自己使用，另二個則出租，租金均為一
    個月三千元。
四、本件租金抵償之債權為以一百八十萬五千元之利息計算，利息如何計算，因會已
    經倒了，我們沒有精打細算，只說以利息計算。
五、被上訴人共租賃五個車位，再出租給社區的住戶，楊智勝未與蘇洪玉雲訂租約，
    楊智勝標到的車位目前仍由被上訴人出租給社區住戶使用，楊智勝從未使用。
、證據：除援用原審所提證據外，補提：會單一紙及互助會簿五本為證。
    理    由
一、被上訴人經合法通知未於言詞辯論期日到場，核無民事訴訟法第三百八十六條各
    款所列情形，爰依上訴人之聲請由其一造辯論而為判決，合先敘明。
二、上訴人起訴主張：伊於民國八十九年一月三十一日依台灣板橋地方法院八十七年
    度民執字第一七三一Ｏ號強制執行事件拍賣，標得坐落台北縣蘆洲市○○段第0
    000－0000地號上門牌號碼台北縣蘆洲市○○街七十巷十一號十樓建物之
    所有權。上開建物原係訴外人蘇洪玉雲買受而登記在其子蘇瑞弘名下，依該房屋
    預定買賣契約書第三條規定即知伊拍定所取得之系爭建物權利範圍包含系爭建物
    所有之共同使用部分即建號：台北縣蘆洲市○○段00000－000）所含之
    編號三三、四九、五十號三個停車位（系爭停車位），但因拍賣公告中載明：「
    點交部分不含共同使用部分」，致伊雖已拍定取得前開三個停車位之所有權，惟
    因未受點交而刻正由被上訴人占用中，被上訴人雖以於法院查封前一日已與伊之
    前手蘇瑞弘及其母蘇洪玉雲簽訂十五年之租賃契約，並以蘇洪玉雲欠其之會款新
    台幣（下同）一百八十九萬五千元之利息抵付系爭停車位之租金，主張該租賃契
    約對伊繼續存在，惟在同日蘇洪玉雲因倒會已委託律師召集三百多位債權人開債
    權協調會議，何以本件車位出租未一併委由律師處理，且自出租後被上訴人亦迄
    未繳納大樓停車位之管理費，謂須由出租人繳納，均與常情不合，顯然係虛偽不
    實。爰依民法第七百六十七條之規定，求為判決被上訴人應將上開三個停車位返
    還點交與伊等語。
    被上訴人則以：上訴人並未買到系爭三個停車位之使用權，只是拍賣取得公共設
    施之所有權，因上訴人之前手蘇瑞弘之母蘇洪玉雲欠伊互助會款一百八十九萬元
    五千元，而將系爭三個停車位出租予伊，雙方同意以上開債權之利息抵付租金，
    租期自八十七年九月二十日起至一百零二年九月十九日止，計十五年，並交付該
    三個停車位之使用證明書，而該租賃契約確係訴外人蘇洪玉雲代理蘇瑞弘與伊簽
    訂，該契約書係真正等語，資為抗辯。
三、上訴人主張：伊於八十九年一月三十一日依台灣板橋地方法院八十七年度民執字
    第一七三一○號強制執行事件拍賣取得坐落於台北縣蘆洲巿民權段第0000－
    0000地號上之建物門牌號碼：台北縣蘆洲巿仁愛街七十巷十一號十樓建物之
    所有權。該建原係訴外人蘇洪玉雲買受而登記在其子蘇瑞弘名下，依該房屋預定
    買賣契約書第三條約定：「汽車停車位標示：一、甲方（即蘇瑞弘）另向乙方（
    即建商）訂購本大廈地下壹層平面式編號第三十三、四十九、五十號停車位三位
    （其平面位置詳如一審判決所附複丈成果圖所示）。二、汽車停車位產權登記方
    式依現行地政登記法令係與第一條第二款第三項合併登記為公共設施（當時規定
    許可時汽車停車位面積將以包含汽車停車位及應分攤之車道核算之），倘地政登
    記法令變更悉依登記當時之法令辦理之」等情，業據提出不動產權利移轉證書、
    建物登記簿謄本、房屋預定買賣契約書、地下室車位分配圖、使用分管同意書等
    件為證（見一審卷十頁至三四頁），並經原審依職權調閱原法院八十七年度民執
    字第一七三一○號民事執行卷全卷查明屬實，為被上訴人所不爭，且經原審會同
    台北縣三重地政事務所之測量人員至現場勘測明確，有勘驗筆錄及複丈成果圖各
    一件附卷可稽（見一審卷六一頁至六五頁）。準此，上訴人之前手即訴外人蘇瑞
    弘所有前開建物之共同使用部分，既然包括系爭三個停車位在內，上訴人經由拍
    賣取得上開建物，當然繼受取得系爭三個停車位之所有權，且上訴人既已取得系
    爭三個停車位之所有權，當然取得系爭三個停車位之使用權。是被上訴人抗辯上
    訴人未取得系爭三個停車位之使用權，自非可採，上訴人主張其已取得系爭三個
    停車位之所有權及使用權，則屬有據。
四、被上訴人抗辯：上訴人之前手即訴外人蘇瑞弘委任其母蘇洪玉雲於執行法院查封
    之前一日即八十七年九月二十日將系爭三個停車位出租予伊，租期自八十七年七
    月二十日起至一百零二年九月十九日止計十五年，是以伊參加蘇洪玉雲五個民間
    互助會被欠會款計一百八十九萬五千元之利息抵付租金云云，固據提出房屋租賃
    契約書一件、互助會單五件、計算單一件為證（見一審卷五一頁至五四頁及本院
    卷證物袋），上訴人則主張上開系爭停車位之租賃係虛偽等語，查：
    被上訴人辯稱：因蘇洪玉雲積欠伊民間互助會款一百八十九萬五千元（應係一百
    八十九萬五千一百元之誤），故八十七年九月二十日蘇洪玉雲乃以其子蘇瑞弘代
    理人之身分與伊簽訂系爭三個停車位之租賃契約，約定以一百八十九萬五千元之
    利息抵付租金十五年，伊將車位一個自用，二個出租，租金每位每月三千元等語
    ，惟蘇洪玉雲於八十七年九月間爆發互助會糾紛，受害之會員約有三百人，倒會
    金額上億元，蘇洪玉雲委請律師於同年九月二十日在台北縣蘆洲市水湳活動中心
    召開債權協調會議等情，此有上訴人提出同月二十一日之聯合報第九版之報導一
    件在卷可憑（見本院卷五二頁反面）；準此以觀，訴外人蘇洪玉雲之負債既高達
    上億元之鉅，債權人並多至三百多人，且已委任律師於同月二十日召開協調會處
    理其債務，何以同日獨厚被上訴人私自將系爭三個停車位出租予被上訴人？租期
    復長達十五年，亦未經法院公證，況被上訴人斯時之債權原本已將不保，何能僅
    以其利息抵付系爭三個停車位之租金而不需給付分文租金，十五年後其債權額一
    百八十九萬五千一百元蘇洪玉雲仍須全額償還，且經本院詢以利息如何計算？被
    上訴人竟稱我們沒有精打細算，只說以利息計算（見本院卷三五頁），又系爭三
    個停車位被上訴人自簽訂租約後，被上訴人亦自認迄未繳納大樓停車位管理費，
    並稱繳管理費係蘇洪玉雲與大樓管理委員會間之事，與伊無關等語（見本院卷三
    四頁）。凡此種種，俱見被上訴人與蘇洪玉雲母子間所簽之上開租賃契約殊與常
    情不符，益見其虛偽不實。上訴人執為主張，即屬有據。被上訴人上開所辯要非
    可取。
    按表意人與相對人通謀而為虛偽意思表示者，其意思表示無效，民法第八十七條
    前段定有明文。本件被上訴人與蘇洪玉雲母子間所訂之前開租賃契約既屬通謀虛
    偽意思而歸無效，被上訴人猶占有使用系爭三個停車位即屬無權占有，則被上訴
    人抗辯伊依修正前民法第四百二十五條之規定：出租人於租賃物交付後，縱將其
    所有權讓與第三人，其租賃契約對於受讓人仍繼續存在云云，即非可採。從而上
    訴人依民法第七百六十七條物上請求權之法律關係，請求被上訴人應將坐落於台
    北縣蘆洲巿民權段第0000－0000地號上之建物門牌號碼：台北縣蘆洲巿
    仁愛街七十巷十一號十樓所有之共同使用部分建號：台北縣蘆洲巿民權段第00
    000－000所含之三個停車位編號三三號，面積十二‧九四平方公尺、編號
    四九號，面積十五平方公尺、編號五十號，面積十五平方公尺（其平面位置詳如
    一審判決所附複丈成果圖所示）返還上訴人，即屬正當，應予准許。
    原審為上訴人敗訴之判決並駁回其假執行之聲請，自有未洽。上訴意旨指摘原判
    決不當，求予廢棄改判，為有理由。自應由本院予以廢棄改判如主文第二項所示
    。
五、上訴人陳明願供擔保請准宣告假執行，核無不合，爰酌定相當之擔保金額准許之
    。
六、兩造其餘之攻擊防禦方法暨聲明所用之證據，核與本件判決之結果均不生影響，
    已無再予論述之必要，併此敘明。
據上論結，本件上訴為有理由，依民事訴訟法第四百六十三條、第三百八十五條第一
項前段、第四百五十條、第七十八條、第三百九十條第二項判決如主文。
中      華      民      國    九十      年      三      月    二十八    日
                                民事第四庭
                                    審判長法  官  李  瓊  蔭
                                          法  官  林  金  吾
                                          法  官  楊  豐  卿
右正本係照原本作成。
如不服本判決，應於收受送達後二十日內向本院提出上訴書狀，其未表明上訴理由者
，應於提出上訴後二十日內向本院補提理由書狀（均須按他造當事人之人數附繕本）
上訴時應提出委任律師或具有律師資格之人之委任狀；委任有律師資格者，另應附具
律師及格證書及釋明委任人與受任人有民事訴訟法第四百六十六條之一第一項但書或
第二項（詳附註）所定關係之釋明文書影本。
中      華      民      國    九十      年      三      月   二十九     日
                                          書記官  殷  丹  妮
附註：
民事訴訟法第四百六十六條之一（第一項、第二項）：
對於第二審判決上訴，上訴人應委任律師為訴訟代理人。但上訴人或其法定代理人具
有律師資格者，不在此限。
上訴人之配偶、三親等內之血親、二親等內之姻親，或上訴人為法人、中央或地方機
關時，其所屬專任人員具有律師資格並經法院認為適當者，亦得為第三審訴訟代理人
。


司法院資訊處製作；財團法人民間司法改革基金會備份。
